ACORDAO-COMPLETO-2565157

ACÓRDÃO 9219/2022 ATA 41/2022 - PRIMEIRA CÂMARA

VISTOS, relatados e discutidos esses autos de aposentadoria de Osvaldo Ioshitaca Isaka no cargo de Técnico Judiciário do Tribunal Regional Federal da 3ª Região. 
ACORDAM os ministros do Tribunal de Contas da União, reunidos em sessão da 1ª Câmara, ante as razões expostas pelo Relator, e com fundamento nos artigos 71, inciso III, da Constituição Federal de 1988; 1º, inciso V e 39, inciso II, da Lei 8.443/1992; 1º, inciso VIII, 259, inciso II, 260, § 1º, e 262, do Regimento Interno, e na Súmula-TCU 106, em:
9.1. considerar ilegal o ato de aposentadoria de Osvaldo Ioshitaca Isaka e negar-lhe registro;
9.2. dispensar a devolução das quantias recebidas de boa-fé pelo interessado até a data de ciência desta decisão pelo Tribunal Regional Federal da 3ª Região;
9.3. determinar ao Tribunal Regional Federal da 3ª Região que:
9.3.1. promova, no prazo de 30 (trinta) dias, o destaque da (s) parcela (s) de quintos incorporada (s) com amparo em funções comissionadas exercidas entre 8/4/1998 e 4/9/2001 e transforme-a (s) em "Parcela Compensatória" a ser absorvida por quaisquer reajustes futuros, caso tenham sido concedidas com base em decisão administrativa, consoante decidido pelo STF no RE 638.115/CE;
9.3.2. corrija o percentual de anuênios atribuído ao interessado, excluindo, para tanto, o período descontínuo de trabalho prestado à administração federal;
9.3.3. informe ao interessado sobre o teor da presente deliberação e o alerte de que o efeito suspensivo proveniente da interposição de eventuais recursos junto ao TCU não o eximirá da devolução dos valores percebidos indevidamente, caso o recurso não seja provido;
9.3.4. no prazo de 30 (trinta) dias, contados da ciência da decisão, envie a este Tribunal documentos comprobatórios de que o interessado está ciente do julgamento deste Tribunal.

Ato de aposentadoria de Osvaldo Ioshitaca Isaka, submetido pelo Tribunal Regional Federal da 3ª Região  TRF-3, para fins de registro, à apreciação deste Tribunal de acordo com o art. 71, inciso III, da Constituição Federal.

Primeira Câmara

Tribunal Regional Federal da 3ª Região - TRF-3

3. Interessado: Osvaldo Ioshitaca Isaka (XXX.902.608-XX), servidor aposentado

13.1. Ministros presentes: Walton Alencar Rodrigues (Presidente), Benjamin Zymler e Jorge Oliveira (Relator).
13.2. Ministros-Substitutos presentes: Augusto Sherman Cavalcanti e Weder de Oliveira.

JORGE OLIVEIRA

Trata-se do exame do ato de aposentadoria de Osvaldo Ioshitaca Isaka, submetido pelo Tribunal Regional Federal da 3ª Região - TRF-3, para fins de registro, à apreciação deste Tribunal de acordo com o art. 71, inciso III, da Constituição Federal.
2.	Transcrevo, a seguir, excertos da instrução da unidade técnica, cuja análise contou com a anuência do MPTCU:
	"[...]
	Exame das Constatações
	9. Ato: 58194/2019 - Inicial - Interessado: Osvaldo Ioshitaca Isaka - CPF: XXX.902.608-XX
	9.1. Parecer do Controle Interno: considerar o ato Legal com esclarecimentos. Justificativa:  Quanto à incorporação de quintos com período aquisitivo posterior a 08/04/1998, aplicável ao servidor em referência, que o c. Supremo Tribunal Federal - STF julgou, em 19/03/2015, com publicação do Acórdão em 03/08/2015, o Recurso Extraordinário 638.115/CE no sentido de que, sob o regime da repercussão geral, não é possível a incorporação de quintos no período compreendido entre a edição da Lei 9.624/1998 (publicada em 08/04/1998) e a Medida Provisória 2.225-45/2001, publicada em 04/09/2001, por ofensa ao princípio da legalidade, como é o caso do servidor em comento. Contudo, em consulta formulada ao e. Conselho da Justiça Federal - CJF pelo Excelentíssimo Senhor Presidente do e. Tribunal Regional Federal da 1ª Região, a respeito da aplicação da decisão no âmbito da Justiça Federal, foi decidido, no Processo CF-ADM-2012/00063, em Sessão de 12/12/2016, cuja decisão foi confirmada em nova Sessão ocorrida em 25/06/2018, acatando posicionamento adotado pelo próprio Supremo Tribunal Federal, pelo sobrestamento dos autos até a decisão, por aquele Tribunal, dos embargos de declaração opostos no RE 638.115/CE, motivo pelo qual os servidores da Justiça Federal continuam percebendo as incorporações de quintos ocorridas entre 08/04/1998 e 04/09/2001, a título de vantagem pessoal nominalmente identificada.
	9.2. Constatações e análises: 
	9.2.1. O Controle interno emitiu parecer pela legalidade com esclarecimentos.
	a. Justificativa do Gestor de Pessoal: Não há. Verificação efetuada no âmbito do TCU.
	b. Análise do Controle Interno:  Não há. Verificação efetuada no âmbito do TCU.
	c. Análise da Equipe Técnica: Ilegal
	'A jurisprudência desta Corte se firmou no sentido de que é irregular o pagamento de parcelas de quintos/décimos incorporadas relativas ao período 8/4/1998 a 4/9/2001 ainda que a incorporação tenha sido assegurada por decisão judicial transitada em julgado (Acórdão 2737/2019-TCU-Segunda Câmara) . No caso em análise, por ter sido concedido com base em decisão administrativa, a vantagem deve ser transformada em 'parcela complementar', a ser absorvida por reajustes futuros.'
	9.2.2. Houve o registro de pelo menos uma rubrica com 'Denominação para análise pelo TCU = Vantagem de caráter pessoal' (126064 - PROV. PROVISÓRIO VPNI 04 L 9527/97 (Vantagem de caráter pessoal - Incorporação de quintos/décimos de função) - R$ 2.984,45) .
	a. Justificativa do Gestor de Pessoal: Não há. Verificação efetuada no âmbito do TCU.
	b. Análise do Controle Interno:  Não há. Verificação efetuada no âmbito do TCU.
	c. Análise da Equipe Técnica: Ilegal
	É ilegal a concessão da vantagem de quintos em razão do exercício de funções comissionadas após o advento da Lei 9.624/1998.
	Nesse caso, como a incorporação de quintos entre o período de 8/4/1998 a 4/9/2001 está amparada por decisão administrativa, será proposta determinação para absorção da rubrica, consoante decidido pelo STF no âmbito do RE 638.115/CE.
	9.2.3. No tempo calculado para fins de anuênio foram computados períodos não contínuos. Empresa pública e sociedade de economia mista (Certificado INSS) de 10/05/1976 a 31/12/1976, Empresa pública e sociedade de economia mista (Certificado INSS) de 23/05/1977 a 31/08/1979 e Tempo no cargo em que se deu a aposentadoria de 22/02/1994 a 19/02/2019.
	a. Justificativa do Gestor de Pessoal: Não há. Verificação efetuada no âmbito do TCU.
	b. Análise do Controle Interno:  Não há. Verificação efetuada no âmbito do TCU.
	c. Análise da Equipe Técnica: Ilegal
	O interessado possui adicional de tempo de serviço em percentual superior ao entendimento do TCU, em razão de ter computado tempo de serviço público não contínuo. Na presente hipótese, o servidor perdeu o vínculo com a administração antes da vigência da Lei 8.112/1990, só vindo a tomar posse no cargo em que se deu a aposentadoria bem após a vigência da aludida Lei 8.112/1990, em 22/2/1994, o que lhe garante um pagamento de no máximo 5% de ATS, segundo jurisprudência do TCU. Nesse sentido, o pagamento da presente rubrica está ilegal, devendo ser recalculado.
	[...]
	CONCLUSÃO
	10. A abrangência e a profundidade das verificações levadas a efeito fundamentam convicção de que o Ato 58194/2019 pode ser apreciado pela ilegalidade, em razão das irregularidades apontadas no item Exame das Constatações desta instrução, que representam afronta à legislação e à jurisprudência de referência
	PROPOSTA DE ENCAMINHAMENTO
	11. Ante o exposto, com fundamento no art. 71, inciso III, da Constituição Federal, no art. 1º, inciso V, e art. 39, incisos I e II, da Lei 8.443/1992, no art. 260 do Regimento Interno do Tribunal de Contas da União, propõe-se: 
	11.1. Considerar ilegal e recusar registro do ato de Aposentadoria 58194/2019 - Inicial de Osvaldo Ioshitaca Isaka do quadro de pessoal do órgão/entidade Tribunal Regional Federal da 3ª Região, com base nos arts. 71, inciso III, da Constituição Federal; 1º, inciso V, e 39, inciso II, da Lei 8.443/1992 e 260, § 1º, do Regimento Interno.
	11.2. Com fulcro no art. 262, caput, do Regimento Interno deste Tribunal, determinar ao Tribunal Regional Federal da 3ª Região que: 
	11.2.1. dispense a devolução dos valores indevidamente recebidos de boa-fé até a data da ciência do órgão/entidade Tribunal Regional Federal da 3ª Região, do acórdão que vier a ser proferido, com base no Enunciado 106 da Súmula da Jurisprudência do TCU.
	11.2.2. no prazo de trinta dias, contados da ciência da decisão, envie a este Tribunal documentos comprobatórios de que o (a) interessado (a) cujo ato foi impugnado está ciente do julgamento deste Tribunal.
	11.2.3. informe o teor do acórdão que vier a ser prolatado, encaminhando ao TCU, no prazo de trinta dias, comprovante da data de ciência pelo (a) interessado (a) , nos termos do art. 4º, § 3º, da Resolução-TCU 170/2004.
	11.2.4. promova o recálculo, no prazo 15 (quinze) dias, contados a partir da ciência desta deliberação, sujeitando-se a autoridade administrativa omissa à responsabilidade solidária, do valor atualmente pago relativo à rubrica apontada, em face de manifesta ilegalidade.
	11.2.5. dê ciência, no prazo de quinze dias, contados da notificação, do inteiro teor desta deliberação (a) o interessado (a) , alertando-o (a) de que o efeito suspensivo proveniente da interposição de eventuais recursos junto ao TCU não o (a) exime da devolução dos valores percebidos indevidamente, caso o recurso não seja provido.
	11.2.6. promova, no prazo de 30 (trinta) dias, o destaque da (s) parcela (s) de quintos incorporada (s) com amparo em funções comissionadas exercidas entre 8/4/1998 a 4/9/2001 e transforme-a (s) em 'Parcela Compensatória' a ser absorvida por quaisquer reajustes futuros, consoante decidido pelo STF no RE 638.115/CE, caso a incorporação tenha se dado por decisão administrativa ou por decisão judicial não transitada em julgado."
	É o relatório.

não há.

Procuradora-Geral Cristina Machado da Costa e Silva

APOSENTADORIA. TRF-3. INCLUSÃO, NOS PROVENTOS, DE PARCELA DE "QUINTOS" REFERENTES A FUNÇÕES EXERCIDAS APÓS A LEI 9.624/1998. ATRIBUIÇÃO DE ANUÊNIOS COM CÔMPUTO DE TEMPO DESCONTÍNUO DE SERVIÇO PRESTADO À ADMINISTRAÇÃO FEDERAL. ILEGALIDADE. NEGATIVA DE REGISTRO. DETERMINAÇÕES.

APOSENTADORIA (APOS)

Secretaria de Fiscalização de Integridade de Atos e Pagamentos de Pessoal e de Benefícios Sociais - Sefip

Em exame, neste processo, o ato de concessão de aposentadoria de Osvaldo Ioshitaca Isaka no cargo de Técnico Judiciário do Tribunal Regional do Trabalho da 4ª Região.
2.	A Secretaria de Fiscalização de Integridade de Atos e Pagamentos de Pessoal e de Benefícios Sociais - Sefip opinou, com a concordância do Ministério Público junto ao TCU - MPTCU, pela ilegalidade do ato, em virtude da inclusão nos proventos de:
	a) quintos/décimos decorrentes do exercício de funções comissionadas após o advento da Lei 9.624/1998;
	b) anuênio calculado com base em tempos não contínuos.
3.	Estou integralmente de acordo com essas conclusões e adoto as análises contidas nos pareceres contidos nos autos como parte das minhas razões de decidir, sem prejuízo de fazer breves considerações sobre essas questões.
4.	 O interessado foi aposentado com a incorporação de quintos, incluindo tempo de exercício de função comissionada desempenhada após 8/4/1998, o que confirma a ilegalidade do ato.
5.	Sobre a matéria, segundo a modulação de efeitos do julgamento do RE 638.115/CE feita pelo Supremo Tribunal Federal, os quintos ou décimos amparados por decisão judicial não transitada em julgado ou por decisão administrativa devem ser convertidos em parcela compensatória, a ser absorvida por reajustes futuros. No caso concreto, como se trata de decisão administrativa, deve ser determinado ao órgão de origem que promova o destaque das parcelas de quintos incorporadas com amparo em funções comissionadas exercidas entre 8/4/1998 e 4/9/2001, transformando-as em "parcela compensatória", como visto.
6.	Adicionalmente, identificou-se a concessão de anuênios em percentual superior ao devido, em razão da averbação de tempo de serviço descontínuo, ou seja, ignorando período em que houve rompimento de vínculo do interessado com a Administração Pública, o que é considerado ilegal pela jurisprudência deste Tribunal.
7.	Segundo a referida jurisprudência, para fazer jus ao adicional por tempo de serviço, o servidor deve atender aos seguintes requisitos: (i) o tempo de serviço público computado deve ter sido adquirido na vigência da legislação que gerou tal vantagem; e (ii) não deve ter havido o rompimento do vínculo jurídico do servidor com a Administração. Nesse sentido, os Acórdão 4322/2015-TCU-Primeira Câmara, relatado pelo Ministro Bruno Dantas, e 11.838/2016 - 2ª Câmara, relatado pela Ministra Ana Arraes. 
8.	No caso ora examinado, verifica-se, no mapa do tempo de serviço contido na peça 3, que os tempos prestados para empresa pública ou sociedade de economia mista não poderiam ter sidos computados para fins de anuênio. O vínculo com a Administração Pública Federal só foi estabelecido em 22/2/1994, quando ingressou no cargo em que se deu a aposentadoria.
9.	Nessas circunstâncias, o ato deve ser considerado ilegal, com negativa de registro, sem prejuízo de dispensar a devolução dos valores indevidamente recebidos de boa-fé, consoante o Enunciado 106 da súmula da jurisprudência do TCU.
	Assim, manifesto-me de acordo com as propostas de encaminhamento uniformes da unidade técnica e do MP/TCU e voto por que o Tribunal adote a minuta de acórdão que ora submeto à deliberação deste Colegiado.
TCU, Sala das Sessões, em 29 de novembro de 2022.
JORGE OLIVEIRA 
Relator